臺灣板橋地方法院刑事判決　　　　　　　100年度易字第178號
公　訴　人　臺灣板橋地方法院檢察署檢察官
被　　　告　陳玟伶
選任辯護人　徐鈴茱律師
　　　　　　林金鈴律師
被　　　告　陳勇村
選任辯護人　吳義雄律師
被　　　告　唐秀娟
上列被告因偽造文書案件，經檢察官提起公訴（99年度偵字第26
032 號），被告於準備程序中就被訴事實為有罪之陳述，經本院
合議庭裁定由受命法官獨任進行簡式審判程序，並判決如下：
    主  文
陳玟伶、陳勇村、唐秀娟共同明知為不實之事項，而使公務員登
載於職務上所掌之公文書，足以生損害於公眾及他人，各處有期
徒刑肆月，如易科罰金，均以銀元佰元即新臺幣玖佰元折算壹
日，各減為有期徒刑貳月，如易科罰金，均以銀元佰元即新臺
幣玖佰元折算壹日。均緩刑年。
    事   實
一、陳玟伶、唐秀娟分別係陳勇村之胞姐及前妻。陳勇村與唐秀
    娟於民國95年1 月13日簽立離婚協議書，同意將登記唐秀娟
    名下坐落於臺北縣三重市（現改制為新北市三重區，以下同
    ）新海段319 地號、324 地號土地及其上臺北縣三重市○○
    段5446建號、門牌號碼為臺北縣三重市○○路○ 段70號4 樓
    房屋（下稱本案房地）出售價金扣除貸款及相關費用後，均
    歸唐秀娟之父母所有，且明知與陳玟伶就本案房地並無買賣
    真意，為方便陳玟伶代為處理買賣及向銀行貸得較優惠之利
    率等事宜，陳勇村、唐秀娟及陳玟伶3 人竟共同基於使公務
    員登載不實之犯意聯絡，委由不知情之代書柯秋菊，將陳玟
    伶於95年1 月19日各以新臺幣（下同）113 萬1,762 元、36
    萬4,400 元向唐秀娟購買本案土地、房屋之不實事項，填載
    於土地登記申請書、土地買賣所有權移轉契約書、建築改良
    物買賣所有權移轉契約書上，併同該土地、建物所有權狀、
    唐秀娟印鑑證明及戶口名簿影本、陳玟伶身分證正反面影本
    等資料，於95年1 月23日持向臺北縣（現改制為新北市，以
    下同）三重地政事務所申請辦理房地所有權移轉登記，使僅
    有形式審查權限之公務員於95年1 月24日將上開不實事項登
    載於職務上所掌管之土地登記簿公文書上，足生損害於地政
    機關對於土地登記管理之正確性。
二、案經臺灣板橋地方法院檢察署檢察官偵查起訴。
    理  由
一、查被告陳玟伶、陳勇村、唐秀娟所犯係死刑、無期徒刑、最
    輕本刑為3 年以上有期徒刑以外之罪，其於準備程序中就前
    揭被訴事實為有罪之陳述，經受命法官告知簡式審判程序之
    旨，並聽取其與公訴人之意見後，本院合議庭認為適宜由受
    命法官獨任進行簡式審判程序，爰依刑事訴訟法第273 條之
    1 第1 項規定，裁定由受命法官獨任進行簡式審判程序，合
    先敘明。
二、上揭犯罪事實，業據被告陳玟伶、陳勇村、唐秀娟於本院準
    備程序及審理時坦承不諱，復有臺北縣三重地政事務所98年
    1 月22日北縣重地登字第0980001074號、同年10月16日北縣
    重地登字第0980014907號函附資料（含土地登記申請書、土
    地買賣所有權移轉契約書、建築改良物所有權買賣移轉契約
    書、本案房地所有權狀、被告唐秀娟印鑑證明、戶口名簿影
    本、被告陳玟伶身分證正反面影本等資料，見臺灣高等法院
    97年度上字第1035號民事卷第62頁至第77頁、第268 頁至第
    283 頁）、本案房地變更登記後之所有權狀3 份（見臺灣板
    橋地方法院檢察署99年度偵字第26032 號卷第36頁至第38頁
    ）、95年1 月13日被告陳勇村與唐秀娟簽立之離婚協議書2
    份（見臺灣板橋地方法院檢察署98年度他字第2398號卷第3
    頁至第6 頁）在卷可稽，足認被告3 人任意性之自白與事實
    相符，堪予採信。是本案事證明確，渠等犯行洵堪認定，應
    依法論科。
三、新舊法比較：
    查被告3 人行為後，刑法部分條文業已於94年2 月2 日修正
    公布，並於95年7 月1 日施行。又修正後刑法第2 條第1 項
    規定，行為後法律有變更者，適用行為時之法律，但行為後
    之法律有利於行為人者，適用最有利於行為人之法律。此條
    規定係規範行為後法律變更所生新舊法比較適用之準據法，
    本身尚無新舊法比較之問題，於新法施行後，應一律適用新
    法第2 條第1 項之規定，為「從舊從輕」之比較，先予敘明
    。再按本次法律變更，比較時應就罪刑有關之共犯、未遂犯
    、想像競合犯、牽連犯、連續犯、結合犯，以及累犯加重、
    自首減輕暨其他法定加減原因（如身分加減）與加減例等一
    切情形，綜其全部罪刑之結果而為比較（最高法院95年5 月
    23日95年度第8 次刑事庭會議決議參照）。茲就本件新、舊
    法比較適用如下：
  (一)刑法第28條有關共同正犯之規定，修正前規定：「二人以上
    共同實施犯罪之行為者，皆為正犯。」；修正後則規定：「
    二人以上共同實行犯罪之行為者，皆為正犯。」修正後刑法
    將原來共同正犯之共同「實施」犯罪，改為「實行」犯罪，
    排除完全未參與犯罪相關行為之「實行」的「陰謀共同正犯
    」及「預備共同正犯」，此屬行為可罰性要件之變更，亦屬
    法律變更，即修正後第28條之規定業已限縮共同正犯之適用
    圍，自應比較新舊法，惟本案被告3 人共同為上開犯罪行為
    ，不論適用修正前後之刑法第28條規定，被告均應成立共同
    正犯，經比較修正前、後之規定，對被告3 人並無不利。
  (二)刑法第214 條雖未修正，惟法定刑中有罰金刑之規定，而刑
    法第33條第5 款修正前規定：「罰金：一元（銀元）以上」
    ，依現行法規所定貨幣單位折算新臺幣條例規定，以銀元1
    元折算新臺幣3 元；修正後則規定：「罰金：新臺幣一千元
    以上，以百元計算之」，刑法第33條第5 款所定罰金貨幣單
    位經修正為新臺幣後，其最低量刑標準業已提高，比較後，
    以修正前之規定有利於被告3人。
  (三)綜合上述修正前後條文而為整體比較，依刑法第2 條第1 項
    前段之規定，本案應一體適用行為時即修正前刑法相關規定
    ，較有利於被告3 人。
四、論罪科刑：
    按刑法第214 條所謂使公務員登載不實事項於公文書罪，凡
    一經他人之聲明或申報，公務員即有登載之義務，並依其所
    為之聲明或申報予以登載，而屬不實之事項者，即足構成；
    若其所為聲明或申報，公務員尚須為實質之審查，以判斷其
    真實與否，始得為一定之記載者，則非本罪所稱之使公務員
    登載不實，最高法院73年台上字第1710號著有判例。查地政
    機關辦理土地所有權移轉登記時，僅須審核形式上之要件是
    否具備即足，對於土地所有權移轉之實質上是否真正，並無
    審認之責，倘行為人明知所申辦之土地所有權移轉登記，實
    質上並非真正，仍以該不實之事項向地政機關申辦登記，使
    地政機關承辦之公務員登載於職務上所掌之相關公文書內，
    自與上開犯罪構成要件相當（最高法院95年度台非字第278
    號判決可資參考）。被告陳玟伶、陳勇村、唐秀娟就本案房
    地無買賣之真意，竟以買賣為原因委由不知情之代書柯秋菊
    辦理所有權移轉登記，是核被告3人所為，均係犯刑法第214
    條使公務員登載不實罪。被告3 人就上開犯行，有犯意聯絡
    及行為分擔，應依修正前刑法第28條之規定論以共同正犯。
    渠等利用不知情之代書柯秋菊填載不實之土地登記申請書、
    土地暨建築改良物買賣所有權移轉契約書，並持向地政機關
    辦理土地所有權移轉登記，均為間接正犯。爰審酌被告3 人
    行為對於地政機關土地登記管理及公示作用之影響，暨其等
    素行、犯罪動機、目的、手段、犯罪所生危害，兼衡其等犯
    後均坦承犯行，態度尚佳等一切情狀，各量處如主文所示之
    刑。另關於易科罰金之折算標準，刑法第41條第1 項前段修
    正前係規定：「犯最重本刑為5 年以下有期徒刑以下之刑之
    罪，而受6 個月以下有期徒刑或拘役之宣告，因身體、教育
    、職業、家庭之關係或其他正當事由，執行顯有困難者，得
    以1 元以上3 元以下折算一日，易科罰金。」，依廢止前罰
    金罰鍰提高標準條例第2 條係規定就其原定數額提高為100
    倍折算1 日，則本件被告行為時之易科罰金折算標準，應以
    銀元300 元至900 元折算1 日，經折算為新臺幣後，應以新
    臺幣900 元至2700元折算為1 日；惟修正後則規定：「犯最
    重本刑為5 年以下有期徒刑以下之刑之罪，而受6 個月以下
    有期徒刑或拘役之宣告者，得以新臺幣1000元、2000 元 或
    3000元折算一日，易科罰金。」是修正前之規定較有利於被
    告，依刑法第2 條第1 項前段，應依修正前即被告行為時之
    刑法第41條第1 項前段規定，就被告3 人所宣告之刑，均諭
    知易科罰金之折算標準。又查本件被告3 人犯罪時間在96年
    4 月24日以前，合於中華民國九十六年罪犯減刑條例有關減
    刑之規定，爰均依該條例第2 條第1 項第3 款之規定減其刑
    期2 分之1 。再被告所犯為最重本刑5 年以下有期徒刑以下
    刑之罪，依中華民國九十六年罪犯減刑條例規定減為6 月以
    下有期徒刑，應併依該條例第9 條規定，依修正前刑法第41
    條第1 項前段之規定諭知易科罰金之折算標準。末查，被告
    3 人均未曾因故意犯罪而受有期徒刑以上刑之宣告，有臺灣
    高等法院被告前案紀錄表3 份在卷可稽，其僅因一時失慮，
    致觸犯本件犯行，犯後已深知悔悟，信其經此偵審程序及罪
    刑之宣告，應知所警惕，而無再犯之虞，是本院認前開對其
    宣告之刑，以暫不執行為當，爰均併予諭知緩刑3 年，以啟
    自新。另被告3 人行為後，刑法第74條業於98年6 月10日修
    正公布，並於同年9 月1 日施行，惟緩刑之宣告，以裁判時
    之狀態為準，應適用新法之規定（最高法院95年度第8 次刑
    事庭會議決議參照），是本院上開緩刑之宣告，自應逕用新
    法之規定，附此敘明。
據上論斷，依刑事訴訟法第273 條之1 第1 項、第299 條第1 項
前段項，刑法第2 條第1 項前段、第214 條、第74條第1 項第1
款、修正前刑法第28條、第41條第1 項前段，刑法施行法第1 條
之1 ，廢止前罰金罰鍰提高標準條例第2 條，現行法規所定貨幣
單位折算新臺幣條例第2 條，中華民國九十六年罪犯減刑條例第
2 條第1 項第3 款、第7 條、第9 條，判決如主文。
本案經檢察官吳育增到庭執行職務。
中    華    民    國   100    年    11    月    17    日
                  刑事第四庭   法  官   陳苑文
上列正本證明與原本無異。
如不服本判決，應於判決送達後10日內敘明上訴理由，向本院提
出上訴狀 (應附繕本) ，上訴於臺灣高等法院。其未敘述上訴理
由者，應於上訴期間屆滿後20日內向本院補提理由書「切勿逕送
上級法院」。
                               書記官   林金良
中    華    民    國   100    年    11    月    18    日
附錄本案論罪科刑法條全文：
中華民國刑法第214條
（使公務員登載不實罪）
明知為不實之事項，而使公務員登載於職務上所掌之公文書，足
以生損害於公眾或他人者，處 3 年以下有期徒刑、拘役或 5 百
元以下罰金。